【裁判字號】    94,上易,588
【裁判日期】    950321
【裁判案由】    遷讓房屋等
【裁判全文】
臺灣高等法院民事判決                 94年度上易字第588號
上  訴  人  乙○○
訴訟代理人  陳德聰律師（於民國95年3月2日解除委任）
被  上訴人  丙○○
訴訟代理人  巫坤陽律師
上列當事人間請求遷讓房屋等事件，上訴人對於中華民國94年 5
月24日臺灣板橋地方法院93年度訴字第1737號第一審判決，提起
上訴，本院於中華民國95年3月7日言詞辯論終結，判決如下：
    主  文
上訴駁回。
第二審訴訟費用由上訴人負擔。
    事實及理由
一、按訴訟委任之終止，非通知他造，不生效力。前項通知，應
    以書狀或言詞提出於法院，由法院送達或告知於他造。由訴
    訟代理人終止委任者，自為終止之意思表示之日起十五日內
    ，仍應為防衛本人權利所必要之行為，民事訴訟法第74條定
    有明文。本件上訴人訴訟代理人兼為送達代收人，有民事委
    任狀可稽（本院卷第22頁），於民國95年1 月10日收受言詞
    辯論期日通知書，有送達證書可稽（本院卷第65頁），未於
    言詞辯論期日到場，核無民事訴訟法第三百八十六條所列各
    款情事，爰依到場之他造聲請由其一造辯論而為判決，合先
    敘明。
二、被上訴人於原審主張：伊於民國93年5月5日向原法院民事執
    行處投標買受坐落臺北縣五股鄉○○段鴨母港小段25-9、25
    -11地號土地，及其上門牌號碼臺北縣五股鄉○○路○段66號
    未辦保存登記建物（下稱系爭建物），並經原法院民事執行
    處於民國93年6 月18日，核發不動產權利移轉證書，有不動
    產權利移轉證書及土地登記謄本可稽，被上訴人為系爭房屋
    之所有權人，上訴人無權占有系爭建物之2、3樓，經被上訴
    人請求上訴人遷讓，上訴人均置之不理，爰依民法第767 條
    之規定，聲明求為判決：上訴人應將系爭建物2、3樓遷讓交
    還被上訴人；並陳明願供擔保請准宣告假執行等語。
三、上訴人於原審則以：系爭建物1至3樓均係上訴人乙○○之父
    陳鬨於68年間出資興建，系爭建物之4、5樓部分，則係上
    訴人兄弟陳重江、陳重慶，於民國78年間與陳鬨共同出資
    興建。上訴人未曾出資，惟均居住於系爭建物之2、3樓。陳
    鬨未示公平起見，自79年初即按月向乙○○收取租金5,00
     0元，嗣陳鬨於83年4 月23日死亡後，繼續由其母甲○按
    月向上訴人收取租金5,000 元，成立不定期租賃契約。故上
    訴人就系爭建物2、3樓係屬不定期限租賃契約之承租人，雖
    未經公證，依89年5月5日修正施行前之民法第425 條買賣不
    破租賃原則，系爭建物2、3樓有租賃關係存在，依繼受取得
    之法理，其租賃對於受讓系爭建物之被上訴人當然繼續存在
    。上訴人本於租賃關係為合法占有，並非無權占有等語，資
    為抗辯。
四、原審判命上訴人乙○○應將坐落如原判決附表所示建物遷讓
    交還予被上訴人。駁回被上訴人對原審共同被告甲○部分之
    請求（被上訴人就此敗訴部分未聲明不服）。上訴人提起上
    訴，未於最後言詞辯論期日到場。據其於準備程序聲明求為
    將原判決不利部分廢棄，駁回被上訴人一審之訴及假執行之
    聲請。其除引用原審之陳述外，補陳略以：
  (一)證人陳玉環於原審94年5 月10日結證稱「為公平起見，從80
    年開始要求乙○○每月付5000元租金，事實上也有付，80年
    開始迄今仍繼續給付，陳鬨過世後租金即給付其母甲○」
    等語，雖證人時間記憶為79年初，而陳述為80年起，應不影
    響其證言之可信。
  (二)原審89年訴字第1518號第三人異議之訴事件中，甲○雖主張
    係無償贈與上訴人成家使用，除其真意應係無償使用借貸，
    且該主張既經該判決認非可採信，於本件自無適用餘地。
  (三)被繼承人陳鬨83年4 月23日死亡後，雖甲○、乙○○均拋
    棄繼承，惟仍有8 人共同繼承，其等同意由甲○繼續向乙○
    ○收取房租，充當子孫供養之生活費，上訴人向債權人繼承
    人以外之有受領權人甲○清償租金，應生租金清償之效力。
    縱認甲○無受領租金之權能，亦僅上訴人給付租金不生清償
    效力，不影響上訴人與上開共同繼承人就系爭建物所成立之
    不定期租賃關係等語。
五、被上訴人求為判決駁回上訴。其除引用原審之陳述外，補陳
    略以：
  (一)原法院91年度執宿字第15297 號強制執行事件中，倘上訴人
    與甲○或陳鬨之其他繼承人，就系爭房屋確實存有租賃關
    係，衡情，應會向執行處陳報，然查閱卷宗資料，均未見上
    訴人針對不定期租賃關係有所主張，上訴人主張存有不定期
    租賃關係，與事實不符。
  (二)又依甲○於板橋地方法院89年度訴字第1518號第三人異議之
    訴事件中，主張系爭建物3樓係無償贈與上訴人，2樓由自己
    居住，則其與上訴人間就系爭建物2、3樓自無成立不定期租
    賃契約之可能。上訴人於前開第三人異議之訴事件，於90年
    7 月5日第二審訊問時，亦陳稱3樓由其借住，自無上訴人抗
    辯之租賃契約存在。
  (三)甲○於陳鬨死亡後既已拋棄繼承，則上訴人與陳鬨就系
    爭房屋即使存有租賃關係，甲○亦無繼受之權利。
  (四)按修正前民法第425 條規定，其要件係以讓與租賃物之所有
    人為出租人，第三人除受所有人之委任或得其同意而出租之
    情形外，要無民法第425 條規定之適用，甲○既拋棄繼承，
    其就系爭建物2、3樓並無所有權，上訴人雖主張為承租人或
    主張其租賃契約存在，均屬無據。
  (五)上訴人雖主張其於上開第三人異議之訴所陳述之證詞，係指
    陳鬨與上訴人間當初之法律關係云云。惟查上訴人於90年
    7月5日證稱「目前房屋1樓由我母親出租，2樓我母親自己住
    ，3樓由我借住，4、5樓空著。」，顯自相矛盾。
  (六)另依社會一般常情，上訴人豈有可能以租金5000元租賃系爭
    建物3樓後，82年以後併同2層樓租賃，但租金仍為5000元？
    益見其主張並不實在。
  (七)本院90年度上字第446 號判決，引用上訴人之胞姊陳玉盆於
    88年7 月13日具狀向板橋地方法院民事執行處聲請定期拍賣
    之聲請狀，陳稱「系爭房屋已於87年5 月間經辦妥繼承登記
    完竣，惟乙○○已拋棄繼承卻長期占有系爭房屋二樓至五樓
    之遺產，而遂牟私利」等情（見90年度上字第446 號判決書
    第8 頁第13行至15行）。是上訴人主張本件系爭房屋存有不
    定期租賃關係，不足採信。
六、被上訴人主張其於93年5月5日向原審民事執行處投標買受坐
    落臺北縣五股鄉○○段鴨母港小段25-9、25-11 地號土地及
    其上門牌號碼臺北縣五股鄉○○路○ 段66號未辦保存登記建
    物，並經原審於93年6 月18日核發不動產權利移轉證書，為
    系爭建物之所有權人等情，有其提出不動產權利移轉證書、
    土地登記謄本、拍賣公告、民事判決、繼承系統表等影本為
    證（原審卷一第7-9 頁、原審卷二第6-10頁）。並經本院調
    閱原法院民事執行處91年度執字第15297 號民事執行卷、原
    法院89年度訴字第1518號及本院90年度上字第446 號第三人
    異議之訴卷，查證明確。上訴人不爭執被上訴人就系爭建物
    之所有權，僅就其對系爭建物2、3樓有不定期之租賃關係存
    在等詞置辯。是本件應審酌者，為上訴人就系爭建物是否存
    有不定期租賃關係？茲分述於次：
  (一)上訴人抗辯其自79年間起，即按月支付租金5,000 元予其父
    即出資興建系爭建物2、3樓之陳鬨，其與陳鬨間成立不
    定期限之租賃，陳鬨於83年4 月23日死亡後，即按月給付
    租金5,000 元予甲○，亦與甲○間成立不定期限之租賃契約
    ，其租賃契約雖未經公證，然依89年5月5日修正施行前之民
    法第425 條之規定，對系爭建物之受讓人即被上訴人仍屬存
    在，故上訴人為有權占有等語。
  (二)按以無權占有為原因，請求返還所有物之訴，上訴人對被上
    訴人就其物有所有權存在之事實無爭執，而僅以非無權占有
    為抗辯者，被上訴人於上訴人無權占有之事實，無舉證責任
    。上訴人應就其取得占有係有正當權源之事實證明之。如不
    能證明，則應認被上訴人之請求為有理由（最高法院92年度
    臺上字第312號、85年度臺上字第1120號、91年臺上字第218
    2號判決參照）。上訴人抗辯其係有權占有系爭建物2、3 樓
    之事實，揆諸上開說明，自應由上訴人就其取得占有係有正
    當權源之事實負舉證責任。
  (三)上訴人雖抗辯其自79年間起，即支付每月5,000 元之租金予
    其父陳鬨，陳鬨死亡後即給付予陳鬨之妻甲○等語。
    證人即上訴人之妹陳玉環於原審審理時固證稱：陳鬨於68
    年間興建系爭建物1至3樓後，即由甲○居住於2 樓，上訴人
    居住於3 樓，上訴人68年住時陳鬨及甲○未收取租金，後
    來蓋4、5樓時，為公平起見，陳鬨始要求上訴人每月付5,
    000 元租金，事實上也有付，從80年開始迄今仍繼續給付，
    陳鬨過世後即付給甲○，如果有遲付時，伊即會幫甲○向
    上訴人收取云云（原審卷二第33頁）。上訴人係稱其自79年
    間起即支付租金予陳鬨，惟陳玉環則證稱自80年起始支付
    租金，其支付租金之起點並不相符；且與本院審理甲○與江
    澄清第三人異議之訴事件（90年度上字第446 號）時，上訴
    人於90年7月5日到場作證時，亦證稱：「目前房子一樓由我
    母親出租，二樓由我母親自住，三樓由我借住」（見90年度
    上字第446號卷第73頁筆錄）不符，且本院90年度上字第446
    號民事判決，係認定甲○並未取得系爭建物之所有權，並未
    否認上訴人於該事件所為之證言，是證人陳玉環之證言，尚
    難信為真實。
  (四)再甲○於原審89年度訴字第1518號第三人異議之訴事件中，
    以其對系爭建物之1至3樓有所有權為由，請求撤銷原審86年
    度民執地字第3366號強制執行程序。甲○於該事件中先後多
    次主張系爭建物之2、3樓，係由陳鬨生前出資興建，於68
    年間興建完成後，2樓由甲○自行居住，3樓由陳鬨及甲○
    夫妻無償贈與予乙○○（見原審89年度訴字第1518號卷，下
    稱第1518號卷，第6頁反面倒數第3行至第2行、第7頁正面第
    7行至第8行、第144頁反面第1行至第2行、第163 頁反面第8
    行至第10行），而甲○係於89年8 月24日提起前開第三人異
    議之訴，若其與上訴人間確有收取每月5, 000元租金之事實
    ，當無可能在前開第三人異議之訴訴中，一再主張系爭建物
    2樓仍由其居住，3樓則由陳鬨、甲○於68年無償贈與上訴
    人；嗣上訴人於該第三人異議之訴事件（90年度上字第 446
    號）時，復證稱：「目前房子一樓由我母親出租，二樓由我
    母親自住，三樓由我借住」，有如前述，與甲○於前開訴訟
    主張系爭建物3 樓係無償贈與上訴人，相互矛盾；且上訴人
    就原法院86年度執字第3366號債權人江澄清與債務人陳重慶
    等清償票款強制執行事件，提起第三人異議之訴，主張就系
    爭建物3 樓因贈與關係取得，請求撤銷強制執行云云，業經
    判決上訴人敗訴確定，有本院88年度上字第779 號民事判決
    、最高法院89年度台上字第178 號民事裁定可稽（見原審91
    年度執字第15297號民事執行卷第215-221頁），是則上訴人
    、及其母甲○、妹即證人陳玉環前後所言不一，亦與事實不
    符，為法院所不採，並為甲○（原審89年度訴字第1518號）
    、上訴人（原審88年度訴字第88號）所提起第三人異議之訴
    事件敗訴判決，有前揭歷審民事判決可稽。上訴人主張就系
    爭建物2、3樓成立不定期租賃契約，其自79年間即支付租金
    予陳鬨，陳鬨死亡後繼續支付租金予甲○云云，洵非可
    取。上訴人於本院雖提出五股農會交易明細表，主張其確實
    按月支付租金云云，但查交易明細表，縱使每月有金錢之進
    出，並不足以證明其用途係付租金之用，是其交易明細表，
    並不能證明其有租賃關係存在至明。
  (五)按出租人於租賃物交付後，縱將其所有權讓與第三人，其租
    賃契約，對於受讓人，仍繼續存在，固為89年5月5日修正施
    行前之民法第425 條定有明文，但該條規定，係以讓與租賃
    物之所有人為出租人為其要件，除第三人受所有人之委任或
    得其同意而出租之情形外，要無民法第425 條規定之適用（
    最高法院78年5 月23日78年度第12次民事庭會議決議參照 ）
    。經查系爭建物1至3樓係陳鬨出資興建，由其原始取得所
    有權，嗣陳鬨於83年4月28日死亡，乙○○、甲○於83年6
    月3 日拋棄繼承，此觀原審83年6月9 日板院民德繼字第362
    號函自明（見原審89年度訴字第1518 號卷第207頁），故乙
    ○○、甲○無從因繼承而取得系爭建物2、3樓之所有權，而
    乙○○復非原審91民執宿字第15297 號強制執行事件之執行
    債務人，自難認乙○○為系爭建物2、3樓之出賣人，而應以
    該強制執行事件之執行債務人即陳姿婷、陳姿瑩、陳姿媛、
    陳建處、陳重吉、陳重慶、陳重安、陳玉盆為出賣人。陳玉
    盆於原審88年度訴字第998 號返還不當得利事件，88年9月1
    日言詞辯論期日證稱：系爭建物1至3樓係陳鬨蓋的，甲○
    未居住於系爭建物2 樓，甲○自82年間起即居住於四維路之
    別墅，目前2樓是乙○○住，並用鐵門鎖住他人無法進入（
    見89年度訴字第1518號卷第94頁至第95頁），足證乙○○占
    有使用系爭建物2、3樓並未得所有權人之同意。而甲○既拋
    棄繼承，其就系爭建物2、3樓並無所有權，乙○○縱使主張
    與甲○間有不定期限租賃契約存在，然甲○既非所有權人，
    亦非受委任有出租之情形，自無修正前民法第425 條之適用
    ，上訴人主張其為承租人，其租賃契約對被上訴人繼續存在
    云云，核無可取。
七、綜上所述，被上訴人主張，為可採，上訴人所辯均無可取。
    從而，被上訴人本於所有權之法律關係，請求上訴人遷讓並
    交還如原判決附表所示建物2、3樓之房屋，為有理由，應予
    准許。是則原審就此部分為被上訴人勝訴判決，並依兩造之
    聲請為准、免假執行之宣告，於法並無不合。上訴意旨指摘
    原判決此部分不當，求予廢棄改判，為無理由，應予駁回。
八、本件事證已臻明確，兩造其餘之陳述及攻擊防禦方法，經審
    酌核與判決結果不生影響，不再一一論述，併予敘明。
據上論結，本件上訴為無理由，依民事訴訟法第385條第1項、第
449 條第1項、第78條，判決如主文。
中    華    民    國    95    年    3     月    21    日
                  民事第八庭  審判長法  官  吳景源
                                    法  官  滕允潔
                                    法  官  連正義
正本係照原本作成。
不得上訴。
中    華    民    國    95    年    3     月    22    日
                                    書記官  張永中


司法院資訊處製作；財團法人民間司法改革基金會備份。
